【裁判字號】    95,訴,143
【裁判日期】    950510
【裁判案由】    水污染防治法
【裁判全文】
臺中高等行政法院判決
                                九十五年度訴字第一四三號
                              .
原      告  經濟部工業局全興工業區○○道系統營運中心
代  表  人  甲○○
訴訟代理人  己○○
            戊○○
被      告  彰化縣政府
代  表  人  乙○○
訴訟代理人  丁○○
            丙○○
上列當事人間因水污染防治法事件，原告不服行政院環境保護署
中華民國九十五年一月十一日環署訴字第○九四○○七九八一八
號訴願決定，提起行政訴訟。本院判決如下︰
    主  文
原告之訴駁回。
訴訟費用由原告負擔。
    事  實
甲、事實概要：緣原告為經濟部工業局全興工業區○○○○道系
    統之管理機構，從事工業區廢（污）水處理作業，經被告所
    屬環境保護局派員於九十四年六月廿三日十八時十六分前往
    稽查，於放流口採取水樣送驗，檢驗結果化學需氧量（ＣＯ
    Ｄ）為一二九毫克／公升（ｍｇ／Ｌ），未符合放流水標準
    （化學需氧量：一○○毫克／公升）所定限值，被告乃以原
    告違反水污染防治法第七條第一項規定，依同法第四十條規
    定，裁處原告罰鍰新台幣（下同）六萬元，並限期於九十四
    年九月廿三日前改善完妥。原告不服，提起訴願遞遭駁回，
    遂提起本件行政訴訟。
乙、兩造聲明：
一、原告聲明求為判決：原處分及訴願決定均撤銷。
二、被告聲明求為判決：原告之訴駁回。
丙、兩造之陳述：
壹、原告起訴意旨略以：
一、按被告所屬環境保護局（下稱環保局）派員採樣時，原告操
    作單元程序一切正常，同時經原告實驗室依環檢所公告之Ｎ
    ＩＥＡ  Ｗ５１５．５３Ａ方法檢驗結果，化學需氧量為四
    九ｍｇ／Ｌ，均符合排放標準，且採樣及檢驗過程均有紀錄
    可稽。
二、按行政院環境保護署公告之「水中化學需氧量檢測方法－密
    閉迴流滴定法」（ＮＩＥＡ  Ｗ５１７．５０Ｂ）規定：「
    ．．．二適用範圍：本方法適用鹵離子濃度小於二、○○○
    ｍｇ／Ｌ，ＣＯＤ值介於二○至四五○ｍｇ／Ｌ水樣之分析
    。待分析水樣中，若鹵離子濃度過高或ＣＯＤ值太大時，則
    須予適當稀釋後才能進行檢測。．．．三干擾(四)．．．當鹵
    離子濃度大於二、○○○ｍｇ／Ｌ時，本方法即不適用。」
    及「含高濃度鹵離子水中化學需氧量檢測方法－重鉻酸鉀迴
    流法」（ＮＩＥＡ  Ｗ５１５．５３Ａ）規定：「．．．二
    適用範圍：本方法適用於海水與鹵離子濃度≧二、○○○ｍ
    ｇ／Ｌ之地面水、地下水及放流水中化學需氧量檢測。」故
    依上述規定，檢驗化學需氧量前，應先檢驗廢水之鹵離子濃
    度，進而視鹵離子濃度是否超過二、○○○毫克／公升，而
    選擇正確之化學需氧量檢測方法。本件原告從事全興工業區
    廢（污）水處理作業，全興工業區位於彰化沿海地區之海埔
    新生地，依據環檢所公告之檢驗方法，在測定水樣時應先檢
    測樣品之氯鹽濃度，惟環保局在測試過程中，並未先測定水
    樣中之氯鹽之含量，僅檢驗導電度值二、四○○μｍｂｏ／
    ｃｍ，即表示氯鹽未超出標準，逕行推斷廢水鹵離子濃度小
    於二、○○○ｍｇ／Ｌ，進而採取密閉式迴流滴定法（ＮＩ
    ＥＡＷ５１７．５０Ｂ），檢驗結果為化學需氧量為一二九
    ｍｇ／Ｌ，則其檢驗結果正確性即有疑慮。
三、次按行政院環境保護署公告之ＮＩＥＡ  Ｗ４０６．５１Ａ
    方法，其保存方法為二八天；另依環檢所公告之水樣保存期
    限為七天及溫度四°Ｃ以下。惟環保局於九十四年六月廿三
    日採樣，卻在同年八月十五日始出具報告，期間長達五十四
    天；另原告於九十四年十月五日方接獲被告府授環水字第○
    九四一七六九六○號函訴願答辯書中辯稱測定氯鹽值為三六
    ｍｇ／Ｌ。此數據疑為被告事後補行測定，且未於保存期限
    內檢測，則此超過有效期限之數據，自不可作為佐證之數據
    。
四、另檢驗方法上以密閉式迴流滴定法（ＮＩＥＡ  Ｗ５１７．
    ５０Ｂ）與重鉻酸鉀迴流法（ＮＩＥＡ  Ｗ５１５．５３Ａ
    ），在檢驗法上誤差變異值大：1.依環檢所公告之密閉式迴
    流滴定法（ＮＩＥＡ  Ｗ５１７．５０Ｂ）檢驗方法，經元
    智大學「歐陽藍灝二○○五密閉空間中雙壁局部俱溫度及濃
    度差所造成之流場現象實驗」實驗證明其密閉區域中，易產
    生溫度及濃度所引起自然對流，是此方法所產生誤差值極大
    ，不足採信。2.在「田瑤（二○○○）水中化學需氧量分析
    方法之改善，國立中興大學環境工程研究所，碩士論文」中
    ，密閉迴流滴定法（ＮＩＥＡ  Ｗ５１７．５０Ｂ）與重鉻
    酸鉀迴流法（ＮＩＥＡ  Ｗ５１５．５３Ａ）比較檢驗時有
    其缺點：因樣品量少，當水樣ＣＯＤ值低時，相對誤差大
    ，使得分析結果之準確性與再現性皆受影響。若樣品均勻
    度不佳時，由於樣品量少，會造成結果的變異性增大。若
    水樣中有機物質濃度太高，可能會使密閉管在消化時壓力過
    大而爆裂。綜上，密閉式迴流法之相對標準偏差太大，不足
    為採證作為佐證之資料，自不得為罰責之依據。
五、再按訴願決定屢謂稽查採樣過程由原告代表人員戊○○先生
    會同參與且簽名確認等語，惟行政機關依法行政義務並不因
    受處分人是否簽名而得以免除，蓋行政處分相對人在場之用
    意本在於確保行政處分的合法性。是本件環保局抽樣檢驗過
    程之違誤，並不因原告代表人員在場而得以補正。
六、末按行政院環境保護署九十五年一月廿五日環署訴字第○九
    四○○八五四六二號訴願決定亦明確指出僅以導電度值推斷
    氯鹽未超出標準，逕行推斷廢水鹵離子濃度，輕率決定應採
    取何種檢驗方法，導致結果可能產生極大誤差。又本件並且
    未依規定方式保存檢驗水樣，其於密封及溫度設定均有問題
    ，且採樣後並未隨即將樣品放入冷藏箱內，當時原告代表人
    員即本件訴訟代理人戊○○並親眼目睹採樣人員係將樣品置
    入未放置冰塊之塑膠桶中，並未依規定以溫度四°Ｃ以下標
    準保存（經原告事後自行測試結果，被告根本無法做到其所
    辯稱確依規定將水樣始終保存於四°Ｃ之環境，因保存環境
    會隨時間經過而改變，故其所稱之保存方法及狀態，於客觀
    上係屬不可能），如此將導致檢驗結果及檢驗過程均有重大
    之誤差及瑕疵。
貳、被告答辯意旨略以：
一、按本件廢水之採集係由環保局派員於九十四年六月廿三日稽
    查現場採樣，並依稽查作業執行情況進行樣品採集與保存工
    作，且於同年月廿四日由被告實驗室依照行政院環境保護署
    公告環署檢字第○九四○○一五五九一號水值檢測方法總則
    （ＮＩＥＡ  Ｗ１０２．１Ｃ）中之規定審查各種檢驗項目
    之採樣及保存方法收樣。本件水樣品（編號：９４０６Ｗ１
    ０５）於同年六月廿九日執行化學需氧量檢測前，已於同年
    六月廿七日測定氯鹽值為三六ｍｇ／Ｌ，並未超過二、○○
    ○ｍｇ／Ｌ，所為檢測均在樣品保存規定下完成。故原告質
    疑被告水樣數值事後補行測定，此數據未於保存期限內檢測
    ，超過有效期限之數據，自不可作為佐證之數據部分乙節，
    顯屬揣測、片面之詞，亦不足採。
二、有關化學需氧量檢驗皆依環檢所公告方法進行，使用密閉迴
    流滴定法ＮＩＥＡ  Ｗ５１７．５０Ｂ方法檢驗，且該檢測
    項目亦取得全國認證基金會ＩＳＯ／ＩＥＣ一七○二五認證
    通過，行政院環境保護署辦理之盲測亦均合格，因此對於數
    據正確性毋庸置疑，品保品管亦均符合要求，且原告倘認檢
    驗方法有誤或不當，亦應事前提出意見或異議，以催促環保
    署改善或廢止，而非於事後藉詞卸責。至原告訴稱本件水樣
    採樣後之保存方式有瑕疵乙節，按本件於採樣後，隨即將樣
    品放置於已裝有冰塊之冰桶內，並無原告所質疑保存及溫度
    設定錯誤情形，且經原告代表人員戊○○當場確認採樣程序
    無誤後簽名於紀錄表。
三、按依本件水樣原始數據，ＣＯＤ值檢驗結果為一二九ｍｇ／
    Ｌ（最大現值一○○ｍｇ／Ｌ）確認無誤，並無計算錯誤或
    誤繕之情事，原告之放流廢水經採樣結果未符合放流水標準
    ，違反水污染防治法第七條第一項規定事證明確，則被告依
    同法第四十條規定處分，並無不當。
    理  由
一、按「事業、污水下水道系統或建築物污水處理設施，排放廢
    （污）水於地面水體者，應符合放流水標準。」、「事業或
    污水下水道系統排放廢（污）水，違反第七條第一項或第八
    條規定者，處新臺幣六萬元以上六十萬元以下罰鍰，並通知
    限期改善，屆期仍未完成改善者，按日連續處罰；情節重大
    者，得命其停工或停業；必要時，並得廢止其排放許可證、
    簡易排放許可文件或勒令歇業。」分別為水污染防治法第七
    條第一項及第四十條所明定。
二、本件原告為經濟部工業局全興工業區○○○○道系統之管理
    機構，從事工業區廢（污）水處理作業，經被告所屬環保局
    派員於九十四年六月廿三日十八時十六分前往稽查，於放流
    口採取水樣送驗，檢驗結果化學需氧量（ＣＯＤ）為一二九
    毫克／公升（ｍｇ／Ｌ），未符合放流水標準（化學需氧量
    ：一○○毫克／公升）所定限值，被告乃以原告違反水污染
    防治法第七條第一項之規定，依同法第四十條規定，裁處原
    告罰鍰六萬元，並限期於九十四年九月廿三日前改善完妥。
    原告不服，循序提起行政訴訟。
三、原告訴稱：(一)被告所屬環保局派員為本件採樣時，原告操作
    單元程序一切正常，同時經原告實驗室依環檢所公告之ＮＩ
    ＥＡ  Ｗ５１５．５３Ａ方法檢驗結果，化學需氧量為四九
    ｍｇ／Ｌ，均符合排放標準。(二)依行政院環境保護署公告之
    「水中化學需氧量檢測方法－密閉迴流滴定法」（ＮＩＥＡ
      Ｗ５１７．５０Ｂ）規定，檢驗化學需氧量前，應先檢驗
    廢水之鹵離子濃度，進而視鹵離子濃度是否超過二、○○○
    毫克／公升，而選擇正確之化學需氧量檢測方法。惟被告環
    保局在測試過程中，並未先測定水樣中之氯鹽之含量，僅檢
    驗導電度值二、四○○μｍｂｏ／ｃｍ，即表示氯鹽未超出
    標準，逕行推斷廢水鹵離子濃度小於二、○○○ｍｇ／Ｌ，
    進而採取密閉式迴流滴定法（ＮＩＥＡ  Ｗ５１７．５０Ｂ
    ），檢驗結果為化學需氧量為一二九ｍｇ／Ｌ，則其檢驗結
    果正確性即有疑慮。(三)行政院環境保護署公告之ＮＩＥＡ
    Ｗ４０６．５１Ａ方法，其保存方法為二八天；另依環檢所
    公告之水樣保存期限為七天及溫度四°Ｃ以下。惟被告環保
    局於九十四年六月廿三日採樣，卻在同年八月十五日始出具
    報告；另被告訴願答辯書中辯稱測定氯鹽值為三六ｍｇ／Ｌ
    ，此數據疑為被告事後補行測定，且未於保存期限內檢測。
    (四)檢驗方法上以密閉式迴流滴定法（ＮＩＥＡＷ５１７．５
    ０Ｂ）與重鉻酸鉀迴流法（ＮＩＥＡ Ｗ５１５．５３Ａ），
    在檢驗法上誤差變異值大，本件被告以密閉式迴流滴定法之
    相對標準偏差太大，不足為採證作為佐證之資料，自不得為
    罰責之依據。
四、經查，本件係由被告環保局派員於九十四年六月廿三日至原
    告位於彰化縣伸港鄉○○村○○路一六七巷一一一號之稽查
    現場採樣，有水污染稽查紀錄在卷可稽（訴願卷五頁）。經
    被告將此採樣編號為９４０６Ｗ１０５，隔日由該局環境檢
    驗課收樣，三日後即九十四年六月廿七日測定氯鹽值為三六
    ｍｇ／Ｌ後，並檢驗導電度值二、四○○μｍｂｏ／ｃｍ，
    再於同月廿九日依行政院環境保護署公告之「水中化學需氧
    量檢測方法－密閉迴流滴定法」（ＮＩＥＡＷ５１７．５０
    Ｂ）檢驗，結果化學需氧量（ＣＯＤ）為一二九毫克／公升
    （ｍｇ／Ｌ），未符合放流水標準（化學需氧量：一○○毫
    克／公升）所定限值，亦有水質水重檢驗結果登記表、個人
    工作日誌（本院卷六五至七十頁）及被告環保局檢驗報告附
    卷（同卷廿一頁）可按。是原告指稱被告於檢驗前未先測定
    水樣中之氯鹽之含量，又逾環檢所公告之水樣保存期限七日
    後檢驗，所測定氯鹽值為三六ｍｇ／Ｌ，係事後補行測定等
    情，自無可採。另本件採樣既經被告所屬環保局依行政院環
    境保護署公告之「水中化學需氧量檢測方法－密閉迴流滴定
    法」（ＮＩＥＡＷ５１７．５０Ｂ），檢驗結果化學需氧量
    未符合放流水標準，被告為本件之裁罰，自屬有據，被告不
    須以該署公告之另一重鉻酸鉀迴流法（ＮＩＥＡ Ｗ５１５
    ．５3Ａ）檢驗為必要。至原告主張被告取樣時，同時經其
    實驗室依環檢所公告之ＮＩＥＡ Ｗ５１５．５３Ａ方法檢
    驗結果，化學需氧量為四九ｍｇ／Ｌ，均符合排放標準，此
    為原告自行之採樣及檢驗，其又無法提出具體事證，證明被
    告上開取樣、檢驗之方法、過程及結果有何缺失（兩造爭執
    取樣保存之溫度及方法如後所述），此檢驗結果不足以否定
    被告環保局檢驗報告之專業及公信力，而為原告有利之論據
    。
五、關於原告稱被告為本件採樣後，未隨即將樣品放入冷藏箱內
    ，僅將樣品置入未放置冰塊之塑膠桶中，並未依規定以溫度
    四°Ｃ以下標準保存乙節。惟依上述水污染稽查紀錄，記載
    保存水樣皆依規定保存，稽查採樣過程由戊○○先生（原告
    營運中心主任）會同參與等語，並有戊○○當場簽名於該紀
    錄上，足認被告於本件採樣時，現場原告人員並未對被告稽
    查人員將樣品保存之方式提出異議。又水質水重檢驗結果登
    記表，載明本件採樣保存方法為彌封、四°Ｃ冷藏及合於規
    定，是被告稱本件採樣後，隨即將樣品放置於已裝有冰塊之
    冰桶內，自值採信。次查，冰塊之溫度為○°Ｃ，因冰塊融
    化成○°Ｃ之水，仍須吸收相當熱能，冰桶有隔離外界溫度
    而作冷藏物品用之功用，將物品放置在裝有冰塊之冰桶內，
    並加以密封，如非冰塊數量過少或存放時間過久，自可達到
    四°Ｃ以下冷藏之效果，此為一般經驗法則。原告於本件言
    詞辯論期日雖提出裝有冰塊之冰桶照片三紙，以示將物品放
    置在裝有冰塊之冰桶內，經過一個小時後，溫度僅能達到八
    至十°Ｃ，惟依該照片顯示，冰桶內之冰塊並未裸露，而係
    裝於塑膠袋內，冷藏效果已受影響，又冰桶並未有內裝溫度
    感應計，覆蓋密封後，再由冰桶外之指針觀測桶內溫度，原
    告僅以溫度計放於冰桶內，再打開桶蓋量測溫度，亦不精確
    ，是原告此部分論證，亦難採信。
六、另原告提出之行政院環境保護署九十五年一月日廿五日環署
    訴字第○九四○○八五四六二號訴願決定書，該訴願決定雖
    撤銷被告另件對原告之處分，然該訴願決定理由欄第四項所
    載：系爭水樣導電度係遲至九十四年七月十三日方實施檢測
    （係於化學需氧量檢驗完畢之後，且距離稽查採樣日已將半
    個月之久），卷內復無檢測導電度之相關資料．．．從而本
    件彰化縣環保局未先行檢驗鹵離子濃度，即依上述導電度檢
    測結果逕行推斷系爭廢水鹵離子濃度小於二、○○○ｍｇ／
    Ｌ，進而採取密閉式迴流滴定法（ＮＩＥＡＷ５１７．５０
    Ｂ）檢測化學含氧量，其檢測結果是否正確，亦有商榷之餘
    地等語（同卷三一至三二頁），與本件被告環保局依上述關
    於採樣合於冷藏保存方法，並於有效期間按程序檢驗之情形
    ，並不相同，原告自不得比附援引，併予敘明。
七、綜上所陳，原告所訴各節，均無足取，被告以原告違反水污
    染防治法第七條第一項規定，依同法第四十條之規定，裁處
    原告罰鍰六萬元，並限期於九十四年九月廿三日前改善完妥
    ，依首開規定，並無違誤，訴願決定予以維持，亦無不合。
    原告請求原處分及訴願決定均予撤銷，為無理由，其訴應予
    駁回。
據上論結，本件原告之訴為無理由，依行政訴訟法第一百九十五
條第一項後段、第九十八條第三項前段，判決如主文。
中    華    民    國     95    年    5    月    10    日
                第三庭審判長法  官  沈  應  南
                            法  官  林  秋  華
                            法  官  許  武  峰
以上正本證明與原本無異。
如不服本判決，應於判決送達後20日內向本院提出上訴書狀，其
未表明上訴理由者，應於提起上訴後20日內向本院提出上訴理由
書（須依對造人數附具繕本）；如於本判決宣示或公告後送達前
提起上訴者，應於判決送達後20日內補提上訴理由書（須附繕本
）。未表明上訴理由者，逕以裁定駁回。
提起上訴應預繳送達用雙掛號郵票390元（34元及5元郵票各10份
)。
中    華    民    國    95    年     5    月    15    日
                            書記官  陳  鼎  鈞


司法院資訊處製作；財團法人民間司法改革基金會備份。
